臺灣高等法院刑事判決
111年度上訴字第3272號
上  訴  人  臺灣士林地方檢察署檢察官
被      告  莊紫謙


                  

上列上訴人因被告洗錢防制法等案件，不服臺灣士林地方法院11
0年度金訴字第452號，中華民國111年7月27日第一審判決（起訴
案號：臺灣士林地方檢察署110年度偵字第12408號、第15687號
），提起上訴，本院判決如下：
    主  文
原判決撤銷。
莊紫謙犯如附表編號1、2主文欄所示之罪，各處如附表編號1、2
主文欄所示之刑。應執行有期徒刑肆月，併科罰金新臺幣肆萬元
。罰金如易服勞役，以新臺幣壹仟元折算壹日。緩刑貳年。
    事  實
一、莊紫謙明知金融機構帳戶資料係供個人使用之重要理財及交
    易工具，關係個人財產及信用之表徵，並可預見提供自己金
    融帳戶予陌生人士使用，常與詐欺等財產犯罪密切相關，可
    能掩飾他人詐欺犯罪所得財物，遂行詐欺犯罪，藉此躲避警
    方追查，竟基於幫助洗錢及幫助詐欺取財之不確定故意，於
    民國110年5月11日前某不詳時間，將所申辦之帳號000-0000
    00000000號中國信託銀行帳戶（下簡稱中國信託帳戶）資料
    ，提供予姓名年籍不詳之詐欺集團所屬成員，該詐欺集團成
    員取得上開帳戶後，即意圖為自己不法之所有，由詐欺集團
    成員以附表編號一、二所示之詐欺方式，使附表所示之告訴
    人陳淑珍、陳秀英陷於錯誤，分別將10萬元、5萬元匯至莊
    藝君上開中國信託帳戶，再由莊紫謙變更為共同詐欺及一般
    洗錢之故意，於110年5月11日下午2時35分至38分，依指示
    前往新北市○○區○○路00號「全家便利商店」接續提領現金5
    萬元後（起訴書附表誤載10萬元應予更正），轉交在附近等
    候之詐欺集團成員，而以此方式使該詐欺集團成員遂行詐欺
    取財犯罪，並達到掩飾或隱匿上開犯罪所得去向之作用；嗣
    欲再領取帳戶匯入餘款10萬元時，上揭帳戶業經列為警示帳
    戶，就陳秀英匯入款項部分，雖遂行詐欺取財犯罪，惟未達
    到掩飾或隱匿犯罪所得去向而未遂。
二、案經陳淑珍、陳秀英分別訴由臺北市政府警察局萬華分局、
    新北市政府警察局淡水分局移請臺灣士林地方檢察署檢察官
    偵辦。
    理  由
壹、證據能力
    按被告以外之人於審判外之言詞或書面陳述，除法律有規定
    者外，不得作為證據。惟按被告以外之人，於審判外之陳述
    ，雖不符刑事訴訟法第159 條之1 至第159 條之4 之規定，
    而經當事人於審判程序同意作為證據，法院審酌該言詞陳述
    或書面陳述作成時之情況，認為適當者亦得為證據。又當事
    人、代理人或辯護人於法院調查證據時，知有第159條第1項
    不得為證據之情形，而未於言詞辯論終結前聲明異議者，視
    為有前項之同意。刑事訴訟法第159 條之5 第1 項、第2項
    定有明文。本案所涉被告以外之人於審判外所為之陳述及所
    製作之文書，當事人均未於言詞辯論終結前聲明異議，爭執
    其證據能力，且本院審酌結果，認該證據資料製作時之情況
    ，尚無違法不當及證明力明顯過低之瑕疵，以之作為證據應
    屬適當，依上開規定，認該等供述證據均具證據能力。又卷
    內之文書證據，亦無刑事訴訟法第159條之4 之顯有不可信
    之情況與不得作為證據之情形，本院審酌上開證據資料製作
    時之情況，尚無違法不當及證明力明顯過低之瑕疵，亦認為
    以之作為證據應屬適當，是依刑事訴訟法第159 條至第159 
    條之5 規定，所引用之卷證所有證據，如下揭所示均有證據
    能力，合先敘明。
貳、認定事實所憑證據及理由
　　訊據被告莊紫謙於本院審理中矢口否認上揭犯行，辯稱：伊
    係因婚後家用臨時需要款項週轉，約略於110年5月3日或5月
    4日依易借網網站提供借款訊息，便留下基本資料要辦理借
    貸，不久收到自稱「貸款達人黃建國」（下稱「黃建國」）
    之人以通訊軟體LINE訊息，告知能夠協助被告辦理貸款，伊
    信以為真遂提供本案帳戶存摺封面，於申辦過程中，因為貸
    款之授信及還款能力證明的問題，「黃建國」以銀行要求補
    流水帳數據為由，要求伊轉與自稱許文龍之人聯繫。嗣「許
    文龍」因承辦所需，要求被告簽署「委託代辦業務合約書」
    ，被告參看上開合約書，文字正式，且合約書第七點「以上
    協議由常在法律事務所制定」，使伊益加相信簽約對象之聯
    立資產管理股份有限公司(下稱聯立資產公司)為合法正派經
    營之公司，乃先後聽從「許文龍」指示簽署委託代辦業務合
    約書並拍照傳送與對方、至元大銀行辨理變更戶名並約定自
    己另外兩個帳戶、查詢帳戶餘額，又因聽信詐欺集團讒言，
    為了辦理貸款而需要做流水帳，而依「許文龍」指示，於同
    年5月11日提領本案帳戶中5萬元現金，伊亦認為提領之現金
    屬於聯立資產公司所匯入，故並交付予提領現金交付給「許
    文龍」所稱「財務專員」。伊不知道那是詐欺集團詐騙被害
    人的款項，伊也是被詐欺集團所騙云云。經查：
一、本案帳戶為被告莊紫謙所申請使用，於110年5月4日自稱「
    黃建國」之人以通訊軟體LINE訊息，與被告莊紫謙取得聯繫
    ，告知能夠協助被告辦理貸款，被告莊紫謙即將本案帳戶存
    摺翻拍照片傳送予「黃建國」，於申辦過程中，「黃建國」
    要求被告莊紫謙與自稱「許文龍」之人聯繫。嗣「許文龍」
    因承辦所需，除要求被告簽署「委託代辦業務合約書」外，
    另提供二家金融帳戶，被告遂依其指示再提供台新銀行、元
    大銀行並拍照傳送與對方及至元大銀行辨理變更戶名並辦理
    上開三個帳戶為約定帳戶。於此期間，告訴人陳淑珍、陳秀
    英先後為詐欺集團成員以附表編號1、2所示之方式詐騙而陷
    於錯誤致於110年5月11日12時許、下午1時33分許各匯款10
    萬元、5萬元至本案帳戶，同日下午1時許，被告莊紫謙又依
    「許文龍」指示，而於同日下午2時35分至38分間，在新北
    市○○區○○00號全家便利超商ATM接續提領本案帳戶中之5萬元
    現金，其餘之10萬元則因故未能提領得手(檢察官起訴書附
    表編號2誤載提領得手5萬元），再於同日下午4時29分許在
    該超商店外旁交付予「許文龍」所稱「財務專員」之人等情
    ，業據被告莊紫謙於警詢、偵查、原審及本院供述在卷，並
    據證人即告訴人陳淑珍、陳秀英分別於警詢中指訴無訛，且
    有中國信託110年5月24日中信銀字第110224839135103號函
    及所附被告中信帳戶開戶基本資料、交易明細、臺北市政府
    警察局士林分局社子派出所陳報單、台北富邦銀行匯款委託
    書、對話紀錄、內政部警政署反詐騙諮詢專線紀錄表、臺北
    市政府警察局士林分局社子派出所受理詐騙帳戶通報警示簡
    便格式表、受理案件證明單、受理各類案件記錄表、新北市
    政府警察局淡水分局中山路派出所陳報單、受理案件證明單
    、受理各類案件記錄表、淡水信用合作社匯款申請單、電話
    截圖照片、新北市政府警察局淡水分局中山路派出所受理詐
    騙帳戶通報警示簡便格式表、金融機構聯防機制通報單、內
    政部警政署反詐騙諮詢專線紀錄表、中國信託110年7月15日
    、110年7月28日中信銀個集作字第110216465號、110217474
    9號函及所附本案帳戶開戶基本資料、交易明細、易借網頁
    、被告莊紫謙與「黃建國」、「許文龍」LINE通訊軟體對話
    記錄截圖照片等在卷可稽（偵12408號卷第12、13、15、16
    、18-21、23-31、33-40、45-47、53-56、58、59頁、110年
    度偵字第15687號卷【下稱偵15687卷）第26-48頁、原審110
    年度審金訴第620號卷【下稱審金訴卷】第77-159頁、原審1
    10年度金訴第452號卷【下稱原審卷】第57-59、179-185頁
    、本院卷第66至68頁），此部分事實，均堪認定。
二、關於被告是否就普通詐欺罪、一般洗錢罪有不確定犯意乙節
    ，經查：
　㈠被告雖辯稱係因為辦貸款，而依照「黃建國」指示，將帳戶
    提供他人匯款，並提出交予「黃建國」指示之人，不知為詐
    騙云云，惟查：被告於本件貸款前，曾向中國信託及玉山銀
    行辦理貸款，但均未成功，堪認應知悉一般銀行貸款流程及
    所需擔保，而被告所稱在LINE上與自稱銀行專員之人，可憑
    提供帳戶為資金進出即可取得貸款，顯與一般貸款流程不符
    ，於此即應稍有警覺，然被告所稱「黃建國」自稱其係「陽
    信銀行專員」，並有「聯立資產公司」、「常在法律事務所
    」、「律師陳逸祥」簽名曾提供之合約等情，是被告就是否
    確有「黃建國」在陽信銀行，是否有「聯立資產公司」、「
    常在法律事務所」、「律師陳逸祥」等辦理網路貸款業務，
    均非不可查證，且僅需上網或撥打電話即可查證，不需花費
    高額勞費，然被告並未為任何查證，即提供自己帳戶，供年
    籍不詳之人使用，已難認無不確定故意。
  ㈡又現今詐欺犯或不法份子為掩飾其不法獲利行徑，避免執法
    人員之追訴處罰，常誘使一般民眾提供金融機構帳戶資料，
    再以此帳戶供作對外詐騙或其他各種財產犯罪之不法用途使
    用等情事，業經電視新聞、報章雜誌及網路等大眾傳播媒體
    多所披露，政府亦極力宣導，並已經常傳送防詐騙簡訊至民
    眾手機，且每年遭詐騙金額已高達數十億元，被告對於上開
    事實難認毫無所悉，況被告最初與「黃建國」聯繫時為110
    年5月4日，遲至5月11日始提供上揭帳戶，供他人匯款，期
    間被告有充分時間與他人求證此種貸款之可行性及安全性。
    再者被告即使未查證提供貸款之人之相關資訊，然提供其帳
    戶予他人匯款，匯款人之姓名陳淑珍、陳秀英（即本案告訴
    人）已顯示在存摺上，被告並不認識，亦非不可查證款項來
    源。被告提領款項之時，僅需些許查證，即可知悉是否係所
    謂貸款公司匯入，且被告於本院自承該等款項並非其所有，
    放在帳戶內沒有安全感等語（見本院卷第68頁），顯係亦明
    知款項來源可能不法，竟未為任何查證隨意提領後，即交付
    年籍不詳之人，更可以推認被告出借本案帳戶甚至協助提領
    款項的時候，主觀上僅為求得貸款，根本不在乎匯入款項的
    來源是否不法，且被告又未採取任何積極的防果行為，足認
    被告對於此結果的發生是採取容任的態度，是被告提供本案
    帳戶資料、協助提領款項並將款項交付與不詳之人的行為，
    主觀上具有共犯詐欺取財及洗錢之不確定故意，可以認定。
　㈢另按刑法關於正犯之成立，係以其主觀之犯意及客觀之犯行
    為標準，凡以自己共同犯罪之意思而參與，無論其所參與者
    是否犯罪構成要件之行為，皆為正犯，其以幫助他人犯罪之
    意思而參與犯罪，其所參與者，如係犯罪構成要件之行為，
    亦為正犯。必以幫助他人實行犯罪行為之意思予以助力，其
    所參與者又為犯罪構成要件以外之行為，始為幫助犯。而共
    同實行犯罪行為之人，在合同意思範圍以內，各自分擔犯罪
    行為之一部，相互利用他人之行為，以達其犯罪之目的者，
    即應對於全部所發生之結果共同負責，不問犯罪動機起於何
    人，亦不必每一階段犯行均經參與；再關於犯意聯絡，不限
    於事前有所協議，其於行為當時，基於相互之認識，以共同
    犯罪之意思參與者，亦無礙於共同正犯之成立（最高法院11
    1年度台上字第2199號判決意旨參照）。被告除提供本案帳
    戶供被害人匯入遭詐騙款項外，更協助提領附表編號1所示
    金額5萬元，10萬元僅因嗣後列為警示帳戶而未提領編號2之
    款項成功，足見被告已著手實行構成要件的行為，依照上開
    判決意旨，就附表編號1、2所示之罪均屬共同正犯。　
　㈣被告雖提出與「文龍」的LINE對話紀錄證明確實有與自稱貸
    款公司之人談論貸款事宜，始會出借帳戶，惟此僅能證明被
    告有資金需求，而本件被告前有向合法銀行之貸款經驗，就
    「黃建國」所稱之貸款流程顯非合理應有所認知。基於現今
    詐騙案件猖獗，報章雜誌經常報導各式詐騙方法，此種貸款
    詐騙帳戶供被害人匯款之手法亦非新式，被告尋此非正規貸
    款方式，需將其帳戶交予不詳之人匯款，且甚至參與提領款
    項交付與不認識之他人，難認主觀上全無懷疑。而被告僅需
    於交付被害人款項予他人之前，任何階段為些微查證即可知
    悉「黃建國」所言為虛，仍為圖得貸款，而不為任何查證，
    自堪認被告主觀上就參與前揭犯行，均有不確定故意，是上
    開對話紀錄無從作為有利被告之認定。
三、綜上，本件事證已明，被告所辯不足採信，犯行洵堪認定，
    應依法論科。
參、論罪
一、按洗錢防制法第2條規定：「本法所稱洗錢，指下列行為：①
    意圖掩飾或隱匿特定犯罪所得來源，或使他人逃避刑事追訴
    ，而移轉或變更特定犯罪所得。②掩飾或隱匿特定犯罪所得
    之本質、來源、去向、所在、所有權、處分權或其他權益者
    。③收受、持有或使用他人之特定犯罪所得。」行為人如有
    上開行為，即該當於洗錢行為，應依洗錢防制法第14條第1
    項之規定處罰。本案被告協助提領附表編號1所示提領金額5
    萬元後，將款項交付與年籍不詳之人，透過層轉方式使該等
    特定犯罪所得之去向及所在遭到隱匿，自屬洗錢防制法第2
    條第2款之洗錢行為，應該依同法第14條第1項之規定處罰。
二、核被告就附表編號1所為，係犯刑法第339條第1項詐欺取財
    罪及洗錢防制法第14條第1項之一般洗錢罪。被告於100年5
    月11日接續3次先後提領2萬元、2萬元、1萬元，係出於一犯
    意於密接時間為之，應論以接續犯。就附表編號2部分，被
    告試圖領款，然因帳戶被列為警示帳戶，而無法提領，核被
    告編號2所為，係犯刑法第339條第1項詐欺取財罪及洗錢防
    制法第14條第2項、第1項之一般洗錢罪之未遂罪。被告上開
    行為，與年籍不詳之「黃建國」間，有犯意聯絡及行為分擔
    ，依刑法第28條之規定，為共同正犯。又按洗錢防制法透過
    防制洗錢行為，促進金流透明，得以查緝財產犯罪被害人遭
    騙金錢之流向，而兼及個人財產法益之保護，從而，洗錢防
    制法第14條第1項洗錢罪之罪數計算，應以被害人人數為斷
    （最高法院 110 年度台上字第 1812 號判決意旨參照）。
    是被告就附表編號1所示犯行，係同時構成詐欺取財罪、一
    般洗錢罪，被告一行為同時觸犯2罪，屬異種想像競合犯，
    應依刑法第55條之規定，應從較重的一般洗錢罪處斷；就附
    表編號2所示犯行，係同時構成詐欺取財罪、一般洗錢未遂
    罪，被告一行為同時觸犯2罪，為想像競合犯，應從較重的
    一般洗錢罪未遂罪處斷。被告所犯一般洗錢罪及一般洗錢未
    遂罪，所侵害者為不同被害人之個人法益，犯意各別，行為
    互殊，應予分論併罰。檢察官認為被告係一行為觸犯數罪名
    ，為想像競合犯，應有誤會。
三、被告所犯一般洗錢未遂罪，依刑法第25條第2項減輕其刑。
肆、撤銷原判決之理由
　　本件原審認被告犯嫌不足，而為無罪諭知，固非無見，惟查
    ：關於被告前揭犯行，本院認被告應有不確定之詐欺、洗錢
    犯意，理由業如前貳、二所述，原審以被告需款孔急，僅為
    貸款，遭詐騙集團詐取帳戶使用，而無不確定之詐欺、洗錢
    犯意，難謂妥適。檢察官上訴意旨以：被告所為，客觀上已
    符合洗錢及詐欺取財之構成要件，被告係年逾30且有正常社
    會活動之年輕人，詐欺集團之詐騙手法亦經政府大力宣導，
    及媒體大幅報導，若謂被告全無所悉而無詐欺犯意，顯與常
    情未符。請將原判決撤銷，而為適法之判決等語。本院認檢
    察官上訴為有理由，自應撤銷原審無罪判決。
伍、量刑
　　爰以行為人之責任為基礎，審酌被告為應急申辦貸款，明知
    非正規途徑之貸款顯有可能觸法，竟為製作資金進出假象，
    未為任何查證即出借自己帳戶與他人，供不特定人匯入款項
    至帳戶內，並提出交予年籍不詳之人，致告訴人陳淑珍受有
    10萬元、陳秀英受有5萬元之損失，所為應予非難。惟審酌
    被告業已與告訴人陳淑珍、陳秀英達成和解，返還告訴人陳
    淑珍10萬元、陳秀英6萬元，已彌補告訴人2人之損失，犯後
    態度尚屬良好。復審酌被告大學肄業智識程度、目前無業、
    需照顧家中小孩之家庭經濟狀況（見本院卷第39頁、第68頁
    ）等一切情狀，分別量處如附表編號1、2主文欄所示之刑，
    並就併科罰金部分，諭知易服勞役標準為1千元折算壹日。
    另衡酌本件係以一帳戶而為上揭2犯行，為避免重複評價其
    惡性，爰定應執行刑如主文第2項所示，及易服勞役標準。
    另查被告提供本案帳戶並提款，依卷內事證難認已獲得報酬
    ，且業已返還告訴人詐騙款項，復查無積極事證足認被告有
    因本案犯行而取得何等犯罪所得，故不予宣告沒收犯罪所得
    ，併同敘明。
陸、緩刑宣告　　
　　查被告未曾因故意犯罪而受有期徒刑以上刑之宣告，有本院
    被告前案紀錄表在卷可參，其僅因一時疏失致罹刑典，惡性
    不深，且與告訴人2人成立和解，並賠償其等損失，堪認尚
    有悔過彌補之誠意。本院認被告經此偵、審程序及刑之宣告
    後，日後自當知所警惕，信無再犯之虞，是被告所宣告之刑
    以暫不執行為適當，爰依刑法第74條第1項第1款併予宣告緩
    刑2年，以啟自新。
據上論斷，應依刑事訴訟法第369條第1項前段、第364條、第299
條第1項前段，判決如主文。
本案經檢察官黃德松提起公訴，檢察官張尹敏提起上訴，檢察官
陳玉華到庭執行職務。
中　　華　　民　　國　　111 　年　　10　　月　　26　　日
                  刑事第八庭    審判長法　官  陳世宗
                                      法　官  魏俊明
                                      法　官  呂寧莉
以上正本證明與原本無異。
如不服本判決，應於收受送達後20日內向本院提出上訴書狀，其
未敘述上訴之理由者並得於提起上訴後20日內向本院補提理由書
（均須按他造當事人之人數附繕本）「切勿逕送上級法院」。
                                      書記官  賴資旻
中　　華　　民　　國　　111 　年　　10　　月　　26　　日
附錄：本案論罪科刑法條全文
中華民國刑法第339條第1項
意圖為自己或第三人不法之所有，以詐術使人將本人或第三人之
物交付者，處5年以下有期徒刑、拘役或科或併科50萬元以下罰
金。
洗錢防制法第14條第1項、第2項
有第二條各款所列洗錢行為者，處7年以下有期徒刑，併科新臺
幣5百萬元以下罰金。
前項之未遂犯罰之。

附表：
編號 帳戶（戶名：莊紫謙） 告訴人 詐欺方式 主文欄 1 中國信託銀行帳戶（帳號：000-000000000000，起訴書附表誤載為000000000000應予更正） 陳淑珍 自110年5月10日起，冒用陳淑珍姪子名義，向陳淑珍佯稱欲借款等語，致陳淑珍陷於錯誤，於110年5月11日12時4分許，匯款10萬元至上開中國信託銀行帳戶內。 莊紫謙犯洗錢防制法第十四條第一項之一般洗錢罪，處有期徒刑參月，併科罰金新臺幣參萬元，罰金如易服勞役，以新臺幣壹仟元折算壹日。 2 同上 陳秀英 自110年5月9日起，冒用陳秀英姪子名義，向陳淑珍佯稱欲借款周轉等語，致陳秀英陷於錯誤，於110年5月11日13時33分許，匯款5萬元至上開中國信託銀行帳戶內。 莊紫謙犯洗錢防制法第十四條第二項、第一項之一般洗錢未遂罪，處有期徒刑貳月，併科罰金新臺幣貳萬元，罰金如易服勞役，以新臺幣壹仟元折算壹日。